臺灣屏東地方法院民事判決　　　　　　　　　　　　　九十三年度訴字第二七六號
　　原　　　告　丁○○
　　被　　　告　甲○○
　　訴訟代理人　丙○○
　　被　　　告　乙○○
　　訴訟代理人　戊○○
右當事人間請求分割共有物事件，本院於民國九十三年十月十九日言詞辯論終結，判
決如左：
    主    文
兩造共有坐落屏東縣內埔鄉○○○段二四八地號，地目：田，面積九七０四平方公尺
土地依下列方法分割：如附圖所示編號Ａ部分面積六０一八平方公尺分歸被告甲○○
、乙○○取得，並按應有部分各二分之一保持共有；編號Ｂ部分面積三六八六平方公
尺分歸原告丁○○取得。
訴訟費用由被告甲○○、乙○○各負擔十分之三，餘由原告負擔。
    事實及理由
一、原告主張：坐落屏東縣內埔鄉○○○段二四八地號，地目：田，面積九七０四平
    方公尺土地（下稱系爭土地）為兩造共有，應有部分原告為六００三分之二二八
    ０、被告甲○○、乙○○各四００二分之一二四一，兩造間就系爭土地並無不分
    割之約定，復無法達成分割協議，且系爭土地亦非不能分割，爰依民法第八百二
    十三條第一項規定訴請裁判分割，分割方法如附圖所示等語。聲明：求為判決如
    主文所示。
二、被告答辯：同意被告二人就分得部分維持共有，惟系爭土地原屬訴外人李正吉與
    被告之父丙○○共有，並於略如附圖虛線所示位置設置磚牆為界，分東、西兩部
    分，依序各由丙○○、李正吉分管二十年，雖未經辦理登記，惟丙○○在東側部
    分耕作多年，已設有電桿、電錶、馬達噴水管等物，並在系爭土地東方相鄰之水
    溝上搭設便橋接東片村西銀巷對外相連；原李正吉使用之西側部分，向來均通行
    坐落其北方之同地段二四九｜二地號土地與道路連接，其西方亦可穿越同地段二
    六四地號土地上墓地與道路相連，今被告係經丙○○贈與而取得系爭土地應有部
    分，原告亦因法院拍賣李正吉之應有部分而成為共有人，系爭土地應以上開磚牆
    即先前分管界線，由被告二人與原告分別按丙○○、李正吉原分管位置，各分得
    東、西二部分。
三、按共有人得隨時請求分割共有物，但因物之使用目的不能分割或契約定有不可分
    割之期限者，不在此限；又共有物之分割，依共有人協議之方法行之，分割之方
    法不能協議者，法院得依任何共有人之聲請，以原物分配於各共有人，民法第八
    百二十三條第一項、第八百二十四條第一項第一款分別定有明文。查原告主張系
    爭土地為兩造按上開應有部分比例共有，有土地登記簿謄本在卷可稽，按其使用
    目的並非不能分割，而兩造間無不分割之約定及不能達成分割協議等情，為被告
    所不爭執，是依上開法條規定，原告請求分割系爭土地，洵屬有據，應予准許。
四、次按，分割共有物時，法院應參酌當事人之聲請、共有物之性質、經濟效用及全
    體共有人利益公平決之；又應有部分之受讓人若不知有分管契約，亦無可得而知
    之情形，受讓人不受讓與人所訂分管契約之拘束，司法院大法官會議釋字第三四
    九號著有解釋可資參照；而因土地一部之讓與或分割，致有不通公路之土地者，
    不通公路土地之所有人，因至公路，僅得通行受讓人或讓與人或他分割人之所有
    地，民法第七百八十九條第一項定有明文。經查：
  (一)系爭土地如附圖所示略按東西走向呈長條狀，除南、北方均與鄰地相連外，東、
    西兩側則各臨溝渠：東側以混凝土構築、寬約三、四公尺之圳溝，與可容兩車通
    行會車之東片村西銀巷相隔，溝上除系爭土地範圍內已設有可供車輛通行之便橋
    一座外，其前後（南、北）鄰地範圍亦間或設置便橋數座與上開巷道相連；西側
    草木叢雜間則以未經修築、寬度約由一般成人跳躍而過之土溝一道與同地段二六
    四地號土地相鄰，躬身避過漫生之草木並穿梭繞行密置錯雜、欠缺管理之墳墓區
    約十餘公尺後，始有芒草夾道、寬度勉強供一輛小型車通行之道路一條。北方與
    同地段二四九之二地號，被告所稱原同屬系爭土地原共有人李正吉所有，並供其
    通行使用之土地，亦已因第三人向法院拍賣取得後，於地界上築設鐵絲網以為阻
    隔等情，業據兩造陳明在卷，並有土地登記謄本附卷可按，復經本院會同地政人
    員履勘現場，製作勘驗筆錄、附圖，及囑託地政人員製作複丈成果圖存卷可查，
    且有被告提出之照片在卷供參，堪信為真實。
  (二)被告固抗辯系爭土地原所有人即兩造當事人之前手李正吉、丙○○就該土地已分
    管二十餘年，本件分割之方式應受其拘束云云，惟訴外人李正吉、丙○○就系爭
    土地是否確曾訂有分管協議，既欠缺公示，縱原告另案因法院強制執行拍賣而取
    得訴外人李正吉就系爭土地之應有部分時，其拍賣公告亦載明「（系爭）共有土
    地分管不明」等語，有本院九十三年一月二日屏院高民執庚字第九十二執一五六
    四０號通知書在卷可按，被告復不能證明原告取得系爭土地應有部分前已經明知
    其事情，或有其他應受該分管條件拘束之事由存在，揆諸前開說明，被告抗辯本
    件分割之方式應受所稱分管協議之拘束云云，顯不足採。
  (三)依系爭土地條件，除東側以現有或可立即設置之簡單便橋即可與道路相連外，其
    西側為鄰地內未經整治之土溝、草木及既有坐落密集、錯雜且欠缺管理墳墓區所
    阻隔，顯然不足以供正常通行使用，至於其他部分鄰地所有人依前開規定，亦無
    容忍因本件分割形成袋地所有人通行之義務，已如前述，是為使分割後各部分與
    道路均有適宜之連繫，系爭土地分割之方法，自應以各部分均可由東側與道路相
    連為前提；另系爭土地如附圖虛線標示以東部分既已經被告之父丙○○整理、耕
    作多年，並設置灌溉、供電等設施，該等設備經本院前開勘驗現場所見，多設置
    於附圖Ａ部分範圍內，茲審酌上開各節並尊重被告二人分割後維持共有之意願，
    認為應以附圖所示，將Ａ部分即包括前述已經設置灌溉、供電等設施部分，分由
    被告按二人間原應有部分相對比例，即各二分之一之比例維持共有；Ｂ部分則分
    由原告取得，最能發揮土地之功能，並符合各共有人之利益，爰准予原物分割，
    並定分割方案如附圖所示，兩造各自取得之土地及面積，如主文第一項所示，以
    符共有物分割之本旨。
六、據上論結，原告之訴為有理由，依民事訴訟法第七十八條、第八十條之一，判決
    如主文。
中　　　華　　　民　　　國　　九十三　　年　　　十　　　月　　二十九　　日
                                    臺灣屏東地方法院民事第二庭
                                        法      官  陳松檀
右正本係照原本作成。
如不服本判決，應於收受送達後二十日內向本院提出上訴書狀，其未表明上訴理由者
，應於提出上訴後二十日內向本院補提理由書狀（均須按他造當事人之人數附繕本）
                                        法院書記官  謝天祥
中　　　華　　　民　　　國　　九十三　　年　　　十　　　月　　二十九　　日
